最高法院刑事判決　　　　　　　　　　　　　　　九十一年度台上字第七二五○號
　　上訴人即自訴人　詹德林
　　被　　　　　告　甲○○
　　　　　　　　　　乙○○
　　　　　　　　　　丙○○
右上訴人因自訴被告等偽造文書案件，不服台灣高等法院中華民國八十九年九月二十
一日第二審判決（八十九年度上訴字第二七一六號，自訴案號：台灣桃園地方法院八
十八年度自字第九九、一二二號），提起上訴，本院判決如左：
    主  文
原判決撤銷，發回台灣高等法院。
    理  由
本件原判決以上訴人詹德林在第一審自訴意旨略以：被告甲○○、乙○○均係新竹區
中小企業銀行新屋分行（下稱竹企新屋分行）行員，上訴人於民國八十七年五月二日
（會同寶利集團之從業人員即被告丙○○），至竹企新屋分行填具「匯出匯款申請書
」，匯款美金十六萬元至英國渣打銀行（欲投資寶利集團，以收取巨額利息），惟英
國渣打銀行於八十七年五月下旬，將該筆匯款退回竹企新屋分行，甲○○乃於八十七
年五月二十六日將上開退回匯款之事通知丙○○。詎甲○○、乙○○明知該筆匯款非
屬丙○○所有，竟與丙○○基於共同之犯意，於八十七年五月二十八日同意由丙○○
冒用上訴人之名義，偽簽上訴人之署押，填具美金十五萬九千九百七十元之「匯出匯
款申請書」，將該筆款項匯至香港匯豐銀行之「RICH GLOBAL PACIFIC LIMITED.」（
即寶利集團）帳戶，乙○○進而於同日上午十一時五十二分依該申請書辦理匯款業務
，完成匯款動作，致上訴人蒙受巨額損失。翌（二十九）日經報紙披露寶利集團係違
法吸金之詐欺集團後，甲○○發覺事態嚴重，為避免遭受巨額求償，立刻於八十七年
五月二十九日上午以電話與上訴人聯繫，以八十七年五月二日之「匯出匯款申請書」
有刪改處須處理，及該筆匯款業經英國渣打銀行退回為由，邀約上訴人前來處理，但
隱瞞上開款項已匯至香港之事。上訴人到達銀行後，已填寫「退匯申請書」，並明確
告知該筆款項須退回上訴人之帳戶。惟甲○○佯稱須先補正八十七年五月二日之「匯
出匯款申請書」始可退匯，且要求上訴人另行在空白之「匯出匯款申請書」上簽名，
待取得上訴人簽署之空白「匯出匯款申請書」後，即擅自填寫不實之內容，而偽造匯
款十五萬九千九百七十元美金至香港匯豐銀行寶利集團帳戶之「匯出匯款申請書」（
用以抽換前一日由丙○○偽造之申請書），以為掩飾，足以生損害於上訴人等情。因
認甲○○涉有刑法第二百十六條、第二百十條之行使偽造私文書，並牽連犯同法第三
百三十九條第一項之詐欺罪嫌；乙○○涉有刑法第二百十六條、第二百十條之行使偽
造私文書罪嫌；丙○○涉有刑法第二百十六條、第二百十條之行使偽造私文書及第二
百十七條第一項之偽造署押罪嫌云云。但經審理結果，認為不能證明被告等犯罪，因
而維持第一審諭知被告等無罪之判決，駁回上訴人在第二審之上訴，固非無見。
惟查：(一)證據雖已調查而其內容尚未明瞭者，即與未經調查無異，如遽行判決，仍屬
應於審判期日調查之證據而未予調查。原判決雖以：甲○○辯稱八十七年五月二十八
日有以電話通知上訴人英國渣打銀行退匯之事，上訴人表示同意由丙○○代為簽名，
辦理轉匯至香港，應屬實情，上訴人既向甲○○表示同意授權丙○○代為簽署匯款申
請書辦理轉匯款手續，甲○○因而轉告丙○○授權之事，並由丙○○在申請書上簽寫
上訴人之姓名，再經由乙○○審查匯出，因認被告等均不構成犯罪（見原判決第十面
第六至十三行）。惟依卷內資料：(1)上訴人始終否認甲○○有於八十七年五月二十八
日以電話通知英國渣打銀行退匯之事，且不曾同意，更未授權由丙○○代為製作「匯
出匯款申請書」辦理轉匯至香港，並指稱「寶利集團」係跨國違法吸金之詐欺集團，
英國渣打銀行因發現上情始將各投資人之匯款退回給投資者，被告等未經伊之同意，
推由丙○○偽造「匯出匯款申請書」，擅自將該筆退款轉匯至香港，待翌（二十九）
日報紙大幅報導該跨國之巨額詐騙事件後，被告等始知事態嚴重。甲○○於八十七年
五月二十九日緊急通知伊到場時，雖表示該筆匯款經英國渣打銀行退回，須辦理退匯
手續，但始終隱瞞已轉匯至香港之事，伊為辦理退匯已填寫「退匯申請書」，明示「
將該款退還本人」，但甲○○利用伊之無知與疏忽，另要求在空白之文件上簽名，嗣
後始知被告等利用該空白之文件倒填日期，填寫不實之內容，而偽造八十七年五月二
十八日上訴人匯款十五萬九千九百七十元美金至香港匯豐銀行「寶利集團」帳戶之「
匯出匯款申請書」一紙，用以抽換前一日由丙○○偽造之「匯出匯款申請書」，以為
掩飾。又伊曾於八十七年五月二十八日上午親赴竹企新屋分行辦理另件貸款，無須委
由丙○○代為製作「匯出匯款申請書」，況被告等之行為若未違反規定，何須於翌日
倒填日期另行製作一紙「匯出匯款申請書」用以抽換。(2)甲○○於本案自訴前之偵查
中，亦供稱：「（八十七年）五月二十五、二十六日彭先生（指丙○○，下同）說這
筆錢會從英國匯回來，要我將這筆錢轉匯至香港，是丙○○來銀行說的，我沒有向詹
先生（指上訴人詹德林，下同）說。那天（指二十八日）彭先生來說他急著將這筆錢
匯至香港，因為他在趕，我就依丙○○意思去辦，請彭先生填申請書」、「八十七年
五月二十八日丙○○來辦理轉匯，之前因為他們一起來辦匯款，而丙○○也急著要將
款匯至香港，我為了方便他，說丙○○簽名就好」（見他字卷第三十三頁背面、偵查
卷第十八頁）。並於審判中供承：「八十七年五月二十五、二十六日丙○○就通知銀
行，英國退回該筆匯款，銀行收到時，馬上通知他，因為要把錢匯到香港，二十八日
銀行收到退回之匯款，我就打電話通知丙○○」（見第一審卷第七十二頁）。(3)丙○
○於偵審中且承認：「行員通知我過去但要簽名，詹德林沒去，行員說我簽就可以，
所以我就簽名，……詹德林沒有授權我簽名，……銀行沒有通知詹德林，因為他是我
舅舅，我才替他作，我舅舅完全不知道這件事情」、「匯款當天我九點多到竹企新屋
分行辦匯款事情，我問行員可否叫詹德林來簽名，行員說不用，我簽就可以，是在庭
的行員叫我簽的，……其實我沒有被授權簽名。……是應該公司通知我要將這筆錢轉
匯至香港，不是詹德林通知我的，我去辦原想找詹德林去辦，但他們（指甲○○、乙
○○）說我簽名就可以」、「八十七年五月二十八日我並未通知詹德林，就代他在匯
出匯款申請書上簽名，因為我有詢問甲○○，他告知不用通知詹德林，我簽就好。…
…轉其他銀行都沒有告知詹德林。……是甲○○告知可以代簽，我才代簽，並依公司
指示將款項匯至指定之帳戶，我是公司之業務員。……八十七年五月二日詹德林匯美
金十六萬元至英國渣打銀行，公司（指寶利集團）於同年五月二十幾日告訴我英國銀
行帳戶已額滿，所匯過去的錢會退回，我就告訴甲○○請他該筆錢退回時通知我，同
年五月二十六日甲○○告知錢已退回，我到台北公司確定並取香港銀行之帳戶號碼，
八十七年五月二十八日早上我前往竹企新屋分行問甲○○，轉匯需否要詹德林本人到
場辦，他告知不用，我代簽即可，我就聽甲○○所言代詹德林把錢匯至香港」、「沒
有將轉匯之事告訴詹德林，因時機緊迫，來不及告訴他」（見他字卷第五十一頁背面
，偵查卷第十七頁背面、第十八頁背面，第一審卷第四十頁、第四十九頁背面、第六
十一頁、第八十四頁背面至第八十五頁，原審卷第七十一頁）。以上供述如果無訛，
則上訴人有無授權丙○○製作「匯出匯款申請書」，將款項轉匯至香港，即有研求餘
地，原審未予徹查明白，即遽行判決，自嫌速斷。(二)甲○○於審判中雖辯解：八十七
年五月二十八日上午有打電話給詹德林，告訴他匯至英國的錢退回來，詹德林說要轉
至香港，我請他過來簽匯出匯款申請書，他說沒有空，我問他請丙○○代辦可否，他
說可以云云（見第一審卷第四十九頁、第七十一頁背面至第七十二頁）。惟上訴人始
終否認其事，且指稱：八十七年五月二十八日伊曾至竹企新屋分行辦理另件貸款事宜
，不可能對甲○○說伊沒有空無法到銀行，翌（二十九）日應甲○○之通知到銀行時
，甲○○祇說匯款經英國渣打銀行退回，須辦理退匯手續，但始終隱瞞已轉匯至香港
之事，伊為辦理退匯已填寫「退匯申請書」，明示「將該款退還本人」，並提出八十
七年五月二十八日之借據及退匯申請書影本為證（見原審卷第七十八頁、第一審卷第
十一頁）。依上開文件顯示，上訴人確曾於八十七年五月二十八日至竹企新屋分行辦
理另件貸款，且「退匯申請書」上有兩欄，第一欄為「將該款退還本人」、第二欄為
「改匯至……」，上訴人係勾選第一欄「將該款退還本人」，並非勾選第二欄「改匯
至……」。另依丙○○所供：伊不曾告知上訴人退匯及轉匯至香港之事，亦未得到上
訴人之授權填寫「匯出匯款申請書」，是甲○○說上訴人有同意代簽等語（見原審卷
第七十頁）。依上開卷證，上訴人確曾於八十七年五月二十八日至竹企新屋分行辦理
另件貸款，翌日係在「退匯申請書」上勾選「將該款退還本人」，當時上訴人尚不知
「寶利集團」已通知丙○○改匯至香港之事，則甲○○所辯八十七年五月二十八日上
午有打電話給上訴人，上訴人表示要轉至香港（按丙○○根本不曾告知上訴人要轉匯
香港，上訴人無從向甲○○表示要轉至香港），因沒有空前來銀行，請丙○○代辦云
云，是否屬實？原審未予相互勾稽，即臆測「自訴人﹃可能﹄為爭取時效，或另有要
務，或認該筆款項依約本應轉匯至香港匯豐銀行，而向甲○○表示同意授權丙○○代
為辦理」等語（見原判決第九面第六至七行），亦嫌率斷。況依甲○○所言，倘其辦
理之程序未違反規定，則由丙○○於八十七年五月二十八日代為填寫「匯出匯款申請
書」辦理匯款，即已完成匯款手續，何須再於翌日倒填日期，另行製作一紙「匯出匯
款申請書」用以抽換？原審未向熟悉銀行作業之公正人士（例如銀行公會等）查證被
告等之行為，是否合於常規？即逕認被告等之行為一切合法，亦難昭折服。上訴意旨
執以指摘原判決不當，為有理由，應認有撤銷發回更審之原因。
據上論結，應依刑事訴訟法第三百九十七條、第四百零一條，判決如主文。
中      華      民      國    九十一    年     十二     月     十九     日
                              最高法院刑事第十一庭
                                  審判長法官  呂  潮  澤
                                        法官  白  文  漳
                                        法官  陳  世  雄
                                        法官  孫  增  同
                                        法官  林  開  任
      右正本證明與原本無異
                                              書  記  官
中      華      民      國    九十一    年     十二     月    二十四    日
